臺灣高等法院臺南分院刑事判決　 96年度重交上更(二)字第2號
上　訴　人　臺灣嘉義地方法院檢察署檢察官
被　　　告　甲○○
上列上訴人因被告公共危險案件，不服臺灣嘉義地方法院89年度
交訴字第98號中華民國90年3月16日第一審判決（起訴案號：臺
灣嘉義地方法院檢察署89年偵字第5123號），提起上訴，經判決
後，經最高法院第二次發回更審，本院判決如下：
    主  文
上訴駁回。
    理  由
一、公訴意旨略以：甲○○於民國89年4月29日下午4時35分許，
    駕駛Ｊ7─4945號小貨車（下稱系爭小貨車），自嘉義縣中
    埔鄉隆興村140之1號前路肩，西往東，應注意車前狀況，及
    兩車併行間隔，並隨時採取必要安全措施，依當時情節，應
    注意能注意，而未注意前方行車動態，適丙○○駕駛ＺＵＣ
    ─157號重機車，附載乙○○，由東往西駛至，致甲○○所
    駕系爭小貨車右側車身，撞及丙○○右手臂，致丙○○人車
    倒地，丙○○右手臂及手肘受有表皮擦傷，乙○○受有右側
    開放性髕骨骨折、右側膝前面開放性傷口、左側足及第三趾
    損傷等傷後（過失傷害部分，已判處有期徒刑二月確定），
    甲○○見狀，竟未停車施救，等候警方處理，反駕車加速逃
    逸。因認被告甲○○涉有刑法第185條之4肇事逃逸罪嫌云云
    。
二、按犯罪事實應依證據認定之，無證據不得認定犯罪事實；又
    不能證明被告犯罪者，應諭知無罪之判決，刑事訴訟法第
    154條第2項、第301條第1項分別定有明文。而認定犯罪事實
    所憑之證據，雖不以直接證據為限，間接證據亦包括在內，
    然無論直接或間接證據，其為訴訟上之證明，須於通常一般
    之人均不致有所懷疑，而得確信其為真實之程度者，始得據
    為有罪之認定，倘其證明尚未達到此一程度，而有合理之懷
    疑存在，致使無從形成有罪之確信，根據罪疑唯輕、罪疑為
    有利被告之原則，即不得遽為不利被告之認定（最高法院76
    年臺上字第4986號著有判例可參）。又事實認定，應憑證據
    ，如未能發現相當證據，或證據不足以證明，自不能以推測
    或擬制之方法，為裁判基礎（最高法院40年臺上字第86號判
    例參照）。再告訴人之告訴，本以使被告受刑事訴追為目的
    ，故其陳述是否與事實相符，自應調查其他證據，以資審認
    ，苟其所為攻擊之詞，尚有瑕疵，則在此瑕疵未予究明以前
    ，即不能遽採為斷罪之基礎（最高法院69年臺上字第1531號
    判決參照）。另按認次按刑事訴訟法第161條第1項規定：檢
    察官就被告犯罪事實，應負舉證責任，並指出證明之方法。
    因此，檢察官對於起訴之犯罪事實，應負提出證據及說服之
    實質舉證責任。倘其所提出之證據，不足為被告有罪之積極
    證明，或其指出證明之方法，無從說服法院以形成被告有罪
    之心證，基於無罪推定之原則，自應為被告無罪判決之諭知
    ，最高法院92年臺上字第128號亦著有判例可參。
三、本件公訴人認被告涉犯肇事遺棄之犯行，無非以 (一)告訴
    人丙○○、乙○○指訴被告有駕車肇事逃逸事實。(二)被告
    坦承「對方撞上我們車，摔到路中央」云云。且案發後被告
    車輛未在現場；而告訴人因本件車禍受有傷害等情，為其主
    要論據。
四、訊據被告甲○○堅決否認有何肇事遺棄之犯行，辯稱：案發
    後雖曾駕駛系爭小貨車離開現場，但係搭載渠表哥、堂叔回
    去，並非肇事後逃離現場；告訴人丙○○、乙○○就本件車
    禍發生之指訴，顯有瑕疵，自難僅憑告訴人之指訴，遽認被
    告涉有肇事遺棄之犯行等語。經查：
（一）按刑法第一百八十五條之四駕駛動力交通工具肇事，致人
      死傷而逃逸罪，行為人之駕車肇事致人死傷雖非出於故意
      ，但仍須知悉肇事致人死傷之事實，猶故為逃逸，始足當
      之。若行為人不知其已肇事並致人死傷，縱然逃逸，亦與
      本罪之構成要件不合。是該條所謂「逃逸」係指行為人主
      觀上對其駕駛動力交通工具肇事致人死傷已有認識，客觀
      上並有擅自離開肇事現場之行為而言。雖刑法第一百八十
      五條之四之駕駛動力交通工具肇事，致人死傷而逃逸罪，
      並無處罰過失犯之規定，是行為人對於因其肇事而發生死
      傷之事實，固不以明知為必要，但仍須證明行為人對於肇
      事致人死傷之事實有所認識，而有逃逸之不確定故意，始
      足當之。
（二）告訴人丙○○、乙○○固指被告肇車逃逸事實，然依下所
      述，其指訴尚非可取：
（１）肇事時間部分：告訴人丙○○、乙○○於警訊及原審均供
      稱：本件案發時間，為八十九年四月廿九日下午四時卅五
      分等語（詳警卷三頁背面、七頁背面、原審卷十二頁）。
      然告訴人乙○○於本院上訴審及本院更一審改稱：發生車
      禍時間，為八十九年廿九日下午二點許，送去醫院是下午
      四點卅五分等語（本院上訴卷廿三頁、更一卷卅七頁）。
      觀諸上開供述，告訴人乙○○對肇事時間，所為供述，前
      後不一，且與告訴人丙○○供述矛盾，自難採信。而告訴
      人丙○○於偵查中陳稱：「（車禍後多久警方到達現場？
      ）約二十分，車禍後小貨車離開現場」等語（詳偵字第四
      二三五號偵查卷第七頁正面），而證人即到場處理車禍之
      警員邱士智於本院更二審到庭結證：「（當天經過民眾報
      案以後，你到現場時間是幾點？）應該是下午，確實時間
      忘記了。」等語（詳本院更二審卷第五一頁），又警員到
      達現場所繪製之道路交通事故調查報告表所記載車禍發生
      時間係八十九年四月二十九日十六時三十五分等情（詳警
      卷第一一頁），依告訴人丙○○上開陳述警員係車禍發生
      後二十分即到達現場，則告訴人丙○○對於車禍發生時間
      在當時應相當清晰，告訴人丙○○於偵查中陳述：車禍後
      有人說你不對，趕快離開現場云云（詳四二三五號偵查卷
      第七頁正面），而證人方木榮於原審亦到庭證述：我看到
      有人在談論，我約停了一分鐘就進去了等語（詳原審卷第
      四一頁），應可認定車禍發生時有其他人在現場，依上情
      況判斷，是以證人即警員邱士智在上開道路交通事故調查
      報告表所記載車禍之時間，應較符合車禍發生之時間，且
      參諸告訴人乙○○診斷證明書記載：告訴人乙○○傷害處
      置日期，為八十九年四月廿九日十八時十分至十九時卅分
      ，有仁友醫院和睦分院診斷證明書附卷可參（詳警卷十頁
      ）。而告訴人乙○○因車禍受傷送醫，屬急診治療，則告
      訴人乙○○傷害處置時間，距送醫時，依常理應不逾一小
      時，基此推定告訴人乙○○送醫時間，應為八十九年四月
      廿九日下午五時許，堪可認定。再據此推測車禍時間，可
      認告訴人於警訊供稱，車禍時間，為八十九年四月廿九日
      下午四時卅五分，較符合常理。是告訴人乙○○對於車禍
      時間何時發生，供述矛盾，其所為指述，自難作為不利被
      告之認定。
（２）何人駕駛部分：告訴人丙○○、乙○○固指當日系爭小貨
      車，確有人駕駛，因逆向行駛致生本件車禍。然就何人駕
      駛系爭小貨車，告訴人丙○○、乙○○於警偵訊、原審及
      告訴人乙○○本院更一審均稱：不知是何人駕駛等語（詳
      警卷三頁背面、五頁背面、七頁背面，四二三五號偵查卷
      十五頁，原審卷十三頁、本院更一審卷第三六頁、），且
      告訴人丙○○於偵查中供稱：無法確認案發當日，系爭小
      貨車為何人駕駛，當天有很多車經過等語（詳四二三五號
      偵查卷十頁背面）。是案發當天與告訴人機車，發生擦撞
      車輛，是否即為系爭小貨車，應有可疑。故告訴人丙○○
      、乙○○於偵查中指認，被告即為駕駛者，要難採信。參
      諸告訴人乙○○於本院更一審稱：因被告來醫院看伊時，
      說話很難聽，所以伊才對被告提出告訴等語（詳本院更一
      卷卅八頁）。益證告訴人乙○○，自始即無法確定被告為
      系爭小貨車駕駛者。告訴人既無法確認本件肇事，係被告
      所為，自不得僅因被告案發當日下午，確曾使用系爭小貨
      車，即遽論被告為本件肇事者。
（３）小貨車行車方式：告訴人丙○○指稱，案發當日，系爭小
      貨車後車體，已超出白線，我閃過他的車頭，但車尾閃不
      過，而撞到系爭小貨車右邊等語（詳原審卷卅三頁），及
      告訴人丙○○右手臂確有擦傷傷痕，且事後令告訴人丙○○騎乘案發時機車，依其指訴擦撞位置高度，核與系爭小
      貨車右側車板螺絲處高度相符，業經原審法院勘驗屬實，
      製有勘驗筆錄在卷可憑（詳原審卷廿一頁背面），復有照
      片附於警訊卷可稽（詳警卷十二頁照片）。從而，告訴人
      丙○○、乙○○推論，渠等共騎機車，係機車前面與系爭
      小貨車右側車板，發生擦撞，且該機車行車方向，應係在
      系爭小貨車右方，尚符常理，堪以採信。然依告訴人丙○○指訴，當時是遭逆向行駛系爭小貨車撞到，我們當時車
      子是往路中間閃避等情（詳警卷三頁背面，原審卷十三、
      卅三頁）。告訴人乙○○於原審指稱，「當時被停在路邊
      的車子，剛要開出來時撞到我們的」、「當時系爭小貨車
      有點斜，是撞到該車右邊」等語（詳原審卷十三、卅三頁
      ），二人就系爭小貨車行車狀態指訴，告訴人丙○○稱係
      遭逆向行駛中之自小貨車擦撞，告訴人乙○○稱係遭停在
      路邊而剛要開出之自小貨車擦撞等情互有出入；若依告訴
      人丙○○所指，當時系爭小貨車逆向行駛，則兩車擦撞位
      置，應為車頭，縱令告訴人丙○○見狀，而往路中央閃避
      ，而避過系爭小貨車車頭，但以二車行車狀態，如何會致
      擦撞系爭小貨車右側車板，自有可疑。又依告訴人乙○○
      所指行車狀態（小貨車斜向開出），衡情應無導致機車車
      前，擦撞系爭小貨車右側車板情事。是告訴人丙○○、乙○○就車禍發生指訴，與常理有違。再者依告訴人丙○○
      於偵查中指述：「（當天車何人開的？）無法確認當天有
    　很多車經過。」（詳四二三五號偵查卷第十頁背面）、於
      原審中指稱：「（當時是何人開的車？）我真的看不清楚
      ，因當時旁邊還有一部大車子，我為要顧及我們的安全，
      只注意大車子，撞到我們的車子只停頓一下就馬上逃離現
      場」等語（詳原審卷第十三頁）、告訴人乙○○於本院上
      訴審指述：「行駛中，是逆向行駛開的比較慢，我要躲砂
　    石車才被撞。」等語（詳本院上訴卷第二三頁），故而依
      告訴人丙○○、乙○○上開陳述，應可知當時在車禍發生
      地車流量確有很多車，而在其後同向車道上亦有一部大車
      （砂石車）行駛中，惟依道路交通事故調查報告表所載，
      肇事現場由社口方向往嘉義係兩線道，快車道約三點七公
      尺，慢車道約四點六公尺，而系爭小貨車車長四點三公尺
      ，則系爭小貨車係逆向停放，如欲由嘉義往社口方向行駛
      者，必需超越慢車道、快車道往對向車道行駛，而依告訴
      人丙○○、乙○○所述當時車流情形，在快車道確有一部
      大車（砂石車）在其車後行駛中，則系爭自小貨車在當時
      應係行駛在慢車道上，應無橫向穿越慢車道之理？而系爭
      自小貨車如逆向行駛在慢車道時，應無緊靠快、慢車道間
      行駛？如係與告訴人丙○○所騎乘之機車平行行駛者，依
      自小貨車車寬僅一點八公尺，則慢車道尚有二點八公尺可
      供機車行駛慢車道上，而告訴人丙○○所騎乘之機車寬度
      係０點六公尺，而有近二公尺之寬度可供告訴人丙○○所
      騎乘機車正常行駛，斷無在右側車板處與告訴人丙○○所
      騎乘之機車擦撞，實可認定。又系爭自小貨車如係逆向而
      斜行者，在告訴人丙○○往中間車道閃避砂石車後，必然
      應馬上行駛在慢車道上，否則惟恐遭後方即有大車（砂石
      車）追撞，而在告訴人丙○○往慢車道行駛當中，自小貨
      車亦斷無冒然超越快車道，否則必遭後方大車（砂石車）
      攔腰撞擊，自小貨車之速度應非常慢，以等待快車道之車
      輛通過後及對向車道並無來車時，始可超越，則告訴人丙○○在閃避大車（砂石車）後往慢車道行駛時，其速度應
      比正常行駛在慢車道時快，故而在自小貨車慢速行駛，機
      車行駛速度較快之情形下，亦無擦撞在自小貨車板處，又
      係擦撞在兩顆螺絲之小東西上，亦可認定。
（４）綜上各情，告訴人丙○○、乙○○就本件車禍指訴，顯有
      瑕疪，自難僅憑告訴人指述，遽認被告涉有肇事逃逸犯行
      。
（三）次查被告於八十九年八月三日在偵訊筆錄固載稱：「對方
      撞上我們的車，摔到路中央，有人將其扶到我車後，我在
      車內聽說，出來看一下，然後進入車內開走」云云（詳四
      二三五號偵查卷十頁背面）。然此項筆錄記載，被告爭執
      其真正。經本院更一審勘驗錄音帶結果，被告係供稱：「
      撞倒後，人摔到路中央，這是我聽說的，我沒看到，但他
      們將人抱到旁邊，抱到我們車子後面，我們在『裡面』聽
      說才出來的」等語，有本院更一審勘驗筆錄在卷可稽（詳
      本院更一卷卅四頁）。顯見上開偵訊筆錄所記載被告陳述
      ，核與錄音內容不符。依刑事訴訟法第一百條之一第二項
      規定，筆錄內容所載「被告陳述」與錄音或錄影內容不符
      者，不符部分，不得作為證據。是上開偵訊筆錄該部分，
      無證據能力，先予敘明。至上開錄音所提及『裡面』一語
      ，經被告說明，是指其家裡面，非在車內，而案發地點正
      位於其家門口等情，亦為告訴人乙○○所供認（詳本院更
      一卷卅四、卅五頁），並據證人即被告胞弟高瑞麟迭於警
      偵訊證稱：系爭小貨車為其所有，於案發日下午二時卅分
      許，其將其逆向停放，在嘉義縣中埔鄉○○村○○路一四
      ０之一號被告住處前等語（詳警卷一頁背面，四二三五號
      偵查卷七頁），且倘若被告確係從系爭小貨車『車內』出
      來等情為真。此時告訴人應能『看清楚』駕駛者為誰，而
      能確認何人為駕駛者。然告訴人於警偵訊卻稱：無法確認
      案發當日系爭小貨車，為何人駕駛，顯見被告供稱，其於
      偵訊時供稱『裡面』，是指家裡面等語，為真實可採。公
      訴人以被告坦承犯罪，顯係誤解。
（四）綜上所述，告訴人丙○○、乙○○既未能確認，被告即為
      當日駕駛系爭小貨車者，且彼等指訴既有瑕疪，而系爭小
      貨車逆向停車，又為証人高瑞麟所為。證人方木榮另證述
      案發時，並無人在系爭小貨車等情（詳警卷第九頁背面、
      原審卷第三九頁至第四二頁），而證人方木榮於原審雖證
      述：「（從你聽到碰撞聲到你出來看經過多久？）我當時
　　　在家裡最裡面的椅子上坐，因我家較深，老人家行動較慢
  　　，且事情不重要，所以出來要好幾分鐘。」等語（詳原審
  　　卷第四一頁），證人即製作方木榮警詢筆錄之警員邱士智
    　於本院更二審到庭結證：「（你做方木榮的筆錄，他說出
      來時並沒有看到小貨車，他是小貨車停好後，還是撞到機
      車後才出來看的？）當時沒有問那麼細。」等語（詳本院
      更二審卷第五一頁），然證人方木榮既係聽到撞擊聲才出
      來查看，而如告訴人丙○○、乙○○上開證述該自小貨車
      僅停頓一下即駛離者，證人方木榮雖行動緩慢，出來好幾
      分鐘等語，然依告訴人丙○○上開所稱警方係車禍後二十
      分鐘到達現場，而依道路交通事故調查報告表所載現場已
      移動、機車與自小貨車均未在現場等情，此亦經證人即到
      達現場之警員邱士智於本院更二審到庭結證屬實（詳本院
      更二審卷第五０頁），自應認係車禍當時所目擊之情形，
      否則如係事後停好自小貨車才出來者，豈不認證人方木榮
      從屋內走至屋外，當需超過二十分鐘？是此與常情不符。
      是認不得以告訴人丙○○、乙○○有瑕疵指訴，而認被告
      有肇事逃逸事實。
（五）末按刑法第一百八十五條之四肇事遺棄罪，係以行為人駕
      駛動力交通工具肇事，致人受傷後逃逸為其構成要件，是
      須行為人須因駕駛動力交通工具而肇事時，始為該當。若
      行為人未因駕駛車輛肇事，縱令事後將肇事車輛駛離現場
      ，或為煙滅肇事證據，或為其他原因，均與上開肇事遺棄
      罪構成要件不符。查被告固供承於案發後，將小貨車駛離
      案發地，但既無證據證明被告有駕駛系爭小貨車肇事，則
      事後被告縱將小貨車駛離現場，亦難認該當刑法第一百八
      十五條之四構成要件。
（六）此外，複查無其他積極證據，足證被告有公訴人所指肇事
      逃逸犯行，依前說明，被告犯罪，尚屬不能證明。
五、原審以不能證明被告犯罪，而諭知被告無罪。本院經核，原
    判決認事用法，均無不合。檢察官上訴意指，仍執前詞，指
    摘原判決不當，為無理由，應予駁回。
據上論斷，應依刑事訴訟法第三百六十八條，判決如主文。
本案經檢察官邱克斌到庭執行職務。
中　　華　　民　　國　　96　　年　　3 　　月　　29　　日
                  刑事第二庭    審判長法　官  葉居正
                                      法　官  郭千黛
                                      法　官  吳森豐
以上正本證明與原本無異。
檢察官如不服本判決應於收受本判決後十日內向本院提出上訴書
，其未敘述上訴理由者並得於提起上訴後十日內向本院補提理由
書。
　　　　　　　　　　　　　　　　　　　書記官  李梅菊
中　　華　　民　　國　　96　　年　　4 　　月　　3 　　日
